臺灣高等法院民事判決　　　　　　　　　 93年度上字第602號
上　訴　人　丁○○○
訴訟代理人　王聰明律師
上　訴　人　甲○○
　　　　　　丙○○
被上訴人　　乙○○
上列三人共同
訴訟代理人　呂榮海律師
共同　　　　蔡惠琇律師
複代理人　　許志嘉律師
上列當事人間返還不當得利等事件，兩造對於中華民國臺灣士林
地方法院91年度訴字第 856號第一審判決各自提起上訴，本院於
94年2月23日言詞辯論終結，判決如下：
    主  文
原判決關於命甲○○、丙○○給付部分及該部分假執行之宣告，
暨訴訟費用之裁判均廢棄。
上廢棄部分，丁○○○在第一審之訴及假執行之聲請均駁回。
丁○○○上訴駁回。
第一、二審訴訟費用由丁○○○負擔。
    事  實
甲、上訴人（即被上訴人）丁○○○方面：
一、聲明：
  (一)上訴聲明：
    1.原判決不利於上訴人丁○○○部分暨該部分假執行之判決
      並訴訟費用之裁判均廢棄。
    2.被上訴人甲○○、丙○○、乙○○應再連帶給付上訴人新
      台幣（下同）1,771,534元，及其中540,330元自92年 4月
      17日起，其餘部分自 91年6月10日（即起訴狀繕本送達被
      上訴人之翌日）起至清償日止，按年息5%計算之利息。
    3.上訴人願供擔保請准宣告假執行
    4.訴訟費用均由被上訴人連帶負擔。
  (二)答辯聲明：
    駁回對造之上訴。
二、陳述：除與原判決記載相同者外，補稱略以：
  (一)有關被上訴人84年將共有土地出租珠江營造工程有限公司（
    以下簡稱珠江公司），原審認應由上訴人負舉證責任，與民
    事訴訟法 277條規定不符。另，原判決所稱之被上訴人甲○
    ○、訴外人杜粗皮之其他土地，上訴人亦皆有應有部分，且
    原判決所指之土地皆有共有人占用建築房屋或作農用等，根
    本不可能空出土地供出租與珠江公司，故對造之租金收入即
    係系爭土地之出租所得，原審對此如有疑問，可訊問兩造，
    或定期請地政機關指界勘明，珠江公司是否曾承租系爭土地
    ，亦可由空照圖或由台灣電力公司或向有關機關查明珠江公
    司是否有承攬台北港之工程，原審未進一步查證，即駁回上
    訴人該部分之訴，尚有未當。
  (二)有關抵銷部分，對造占用多於其應有部分之面積，在刑事侵
    占案件中經檢察官測量，對造在原即占有超過其應有部分比
    例土地之情形下，復侵占本件共有土地出租牟利，不將收取
    達一千五百萬元之租金，按照上訴人之應有部分比例分與上
    訴人，何來可供抵銷之對上訴人之債權？
  (三)由對造自行偽製之所謂分管圖（原審卷第178頁），與系爭
    五筆土地登記簿謄本上所載各筆土地之共有人人數及持分（
    原審卷第154至157頁），可推翻對造所主張之分管：
    1.系爭153、153之2二地號土地共有人有39人。
    2.154、154之 5地號則僅34人，而且，同一共有人在各別之
      土地之持分亦不相同。
    3.154之1地號土地共有人人數達40人，謄本上序號40之褚樹
      木只有此筆土地有共有權，在被上訴人制作之的「分管圖
      」上褚樹木完全未分管，而該分管圖甚至有眾多共有人未
      列名分管圖上，何以有持分而被排除在分管之外，其故安
      在？其權益安在？
    4.前案忠財營造有限公司（以下簡稱忠財公司）提出系爭五
      筆及其他共有地之「共有人一覽表」（見原審卷154至157
      頁），依其上所載，共有人黃隆生兄弟五人在154、154之
      5、153之3、181地號上並無持分，如分管自只能在其餘有
      持分之土地上與共有人分管，則該與黃某兄弟同筆之共有
      人，亦只好就與黃某兄弟之共有地分管，而既就與黃某兄
      弟之共有地分管，其餘與他人共有而不與黃某兄弟共有之
      地，亦只能與就各筆土地進行分管，換言之，系爭各筆土
      地之共有人應有部分比例互異，只能就各筆分管而不可能
      就全部土地分管。
    5.圖上有姓名的，也與占有之現況不符，如杜屋、杜粗皮，
      二人應有部分皆不到8%，豈能分管圖上哪麼多的區域？
  (四)陳阿通雖於台灣士林地方法院檢察署丁○○○告訴甲○○等
    侵占一案中，證稱在出租之地中渠亦分管153 地號。然陳阿
    通係81年始取得應有部分，當時全部出租之土地都是沙灘，
    不遠處即大海，根本不能耕作（此事實甲○○之兄杜阿山、
    杜粗皮、共有人杜園、杜萬福、另一出租人黃添、及丙○○
    之妹婿陳根旺亦皆在上述之告訴案件證述系爭出租之土地係
    海灘無法耕作），亦毫無地界，怎可能是由其或前手分管？
    該海灘地又有何人願意分管？而且，陳阿通在甲○○出租時
    ，根本未被徵詢，而是發現共有土地被占用始至忠財公司理
    論，由忠財公司告以係對造出租，陳阿通旋即於 89年8月向
    台北縣八里鄉調解委員會聲請調解，其聲請書上載稱「聲請
    人與對造人甲○○‧‧‧有土地坐落153、153-2、154-1、
    154-2地號等四筆土地‧‧‧」（見原審卷原證九），亦非
    僅稱153地號土地其分管部分被占用，而毫未提及分管。
  (五)對造所提出之分管圖，出租之位置中僅列陳阿通、杜添發、
    杜屋、杜弟、黃添、杜粗皮為分管人，與租約上之授權人已
    不一致，而且同是杜屋一房，尚有眾多之繼承人根本未列入
    出租人中，而以該圖中所列出之共有人之人數，亦未涵蓋全
    部之共有人。
  (六)對造所製之分管圖與占有現狀並不相符，丁○○○依持分占
    13%強，換算單獨所有之面積應有1199.19坪；而甲○○之應
    有部分分別是4/525、8/825，換算單獨所有之面積為 32.78
    坪；乙○○亦僅有581/11340或581/8910，換算面積僅219.8
    5坪；丙○○根本未列名為共有人；如甲○○依其持分換算
    之單獨所有面積，其住家之基地就超過甚多（見原審卷 306
    頁，其頂罟村中路 51之2號房屋即是建在共有土地上，面積
    達155.9平方公尺，換算坪數達47.16坪），早逾其應有部分
    面積 32.7 78坪，那還能分管其他之地？丙○○係共有人杜
    屋之孫，杜屋之持分約8%，杜屋早已亡故，其子孫多達三十
    餘人，丙○○之持分較之甲○○更少，以其持分所能換算之
    面積，其住家之基地就超過甚多！怎還能分其他之地？反觀
    丁○○○現占有之面積尚不足應有部分所換算之單獨所有之
    面積。再者，分管圖上所載之占用人姓名部分並非本人，例
    如：杜屋已死亡數十年，何來占用？如謂註明「杜屋」之區
    域係由其子孫占用，但杜屋之子杜園於另案偵查中亦否認系
    爭土地有分管，杜園及眾多杜屋之子孫亦未分到系爭土地出
    租之利益，而丙○○、杜粗皮之應有部分差異甚大（丙○○
    係杜屋之孫，杜屋之持分尚是公同共有而未有應有部分），
    何以二人所收取之租金相同？如係「代表」又係代表何人？
    所代表之全體之應有部分多少？是否正好三分之一？凡此，
    對造皆無法一一交待，所稱分管，毫無根據，自不能採信。
  (七)縱然依現狀，有部分共有人占有使用共有土地，並非即可據
    以證明共有土地有經過分管，蓋占有之原因未明，豈可以此
    作為分管之證明？即使占有係父祖所分與眾子，亦不能證明
    父祖之占有係分管之故。上訴人聲請至現場履勘，只能勘驗
    占有之現狀，不能查明是否全部共有人皆有分管一部分，故
    履勘並無意義。
  (八)丁○○○並非出於分管之合意而容忍對造用益系爭土地，事
    實上，對造在未徵得丁○○○及其他大多數共有人之同意，
    即將系爭土地出租交付與承租人珠江公司或忠財公司，而丁
    ○○○原以為係政府機關為建八里港而使用該地，未予注意
    ，多年後始聽說是對造侵占系爭土地出租並收有高額租金。
    丁○○○係基於對事實錯誤之認識始容忍對造任意用益系爭
    土地，絕非出於「默示之分管合意」，對造如有爭執，應由
    對造負擔舉證責任。
乙、被上訴人（即上訴人）甲○○、丙○○及被上訴人乙○○方
    面：
一、聲明：
  (一)上訴聲明：
    1.原判決不利於上訴人甲○○、丙○○部分廢棄。
    2.右廢棄部份，被上訴人丁○○○在第一審之訴及其假執行
      之聲請均駁回。
    3.第一、二審訴訟費用均由被上訴人丁○○○負擔。
  (二)答辯聲明：
    1.駁回對造之上訴。
    2.第一、二審訴訟費用由對造負擔。
    3.如受不利判決，願供擔保請准宣告免為假執行。
二、陳述：除與原判決記載相同者外，補稱略以：
  (一)系爭土地及相鄰土地，自祖父輩或曾祖父輩起，即就占有部
    分各自使用、收益，且現各繼承人間亦依被繼承人之指示，
    各分就繼承土地特定區域使用、收益之，並持續至今，互不
    干涉，持續多年，亦無任何紛爭產生。由於年代久遠，確切
    之分管時間已無從得知，但從現今系爭土地及其相鄰土地上
    之分管事實觀之，各房份均在其分管土地上興建房舍及耕種
    ，各共有人長期以來亦和諧相處。
  (二)丁○○○雖非訴外人杜辰助之繼承人，惟其係以贈與之方式
    取得系爭土地之應有部分，應受到前手和其他共有人所約定
    分管契約之拘束。系爭共有土地之分管協議存在已久，其後
    子孫亦依照祖先所分管之區域為管理，丁○○○及其前手斷
    無不知該分管協議之可能，原判決以丁○○○非杜辰助之繼
    承人為由，而質疑該分管協議和丁○○○有關之事實，殊為
    不當。系爭土地及其相鄰土地，因其後有些共有人出賣或贈
    與其應有部分，而其中大部分均由優先承買權之原共有人應
    買，且基於原本之分管協議，應買人均以出賣人所分管之區
    域為占有、使用及收益，也因此才有同一房之繼承人同時占
    有包括靠海及靠內陸之部分。
  (三)退步言，假使丁○○○取得前並無分管協議存在，丁○○○
    與上訴人及其他共有人間亦有默示之分管契約存在。蓋，自
    民國66年起，丁○○○取得系爭土地及其相鄰土地之應有部
    分所有權至其提起本件訴訟，其間約略經過25年的時間，丁
    ○○○從未對上訴人及其他共有人所分管之土地有任何異議
    。丁○○○本身亦在其占有系爭共有土地181、185地號之特
    定地區耕作及興建房舍，其25年間和其他共有人間和諧相處
    之情事，依最高法院29年上字第 762號判例意旨，足以推認
    丁○○○與共有人間成立默示之分管契約。又原判決用以抵
    銷丁○○○占有部分之持分，未計入其他取得租金共有人之
    持分用以抵銷（該等共有人早將對丁○○○占有土地部分持
    分得抵銷部分權利授權上訴人），故原判決抵銷金額認定亦
    有不當，上訴人並非領取全部租金之人，丁○○○占有 181
    、185號土地超過其持分，無權再向上訴人請求。
  (四)依台灣士林地方法院檢察署92年度偵字第5378號侵占案之卷
    內資料，丁○○○及其夫婿張森煌及證人杜阿通等人於該案
    件之陳述、證言，可供本件參考：
    1.丁○○○部分：
      檢察官問「你們現在住的地方是否你父親以前使用的土地
      ？」，答稱「是。從我懂事時，是共業（有）的，但是我
      父親使用。我小時不懂，是我父親跟我們說的。別人是別
     （處）在使用，我們是使用那部分。」；檢察官又問「為
      何種竹子於那一區及其他人是否可種在那區？」，答稱「
      因那時就種在那裏，別人沒種。」；檢察官再問「為何別
      人沒有種在你的那區土地上？」此時丁○○○竟無言以對
      ，足見分管確實是事實，否則其當可提出一套合理之說詞
      。
    2.丁○○○夫婿張森煌部分：
      檢察官問「你們房子的地號是多少？」，陳稱：「185，
      我們有經過共有人的同意才蓋房子的，沒有任何代價。共
      有人沒有向我們收任何好處。」；檢察官又問「使用土地
      有幾區？」，答稱：「四區」；檢察官再問「四區有無經
      過其他所有人的同意？」，答稱：「沒有‧‧‧古早使用
      就這樣。」足見丁○○○本身亦分管四塊共有土地，否則
      其他共有人沒有必要無條件同意其在共有土地上興建房舍
      。
    3.杜定國部分：
      檢察官問「你父親種何農作物？」，答稱「種稻子，他在
      管區內都有種，我知道我父親種植農作物的土地，他種的
      地只有他在種，別人不能種。」；檢察官又問「共業的土
      地是否幾房一起種植？」，答稱「以前各房各種自己的，
      沒有一起種，一房一房都各自種自己的」；問「為何知各
      房種植的範圍？，答稱「我不知道，只知道當時土地還沒
      有分割，我是父親叫我在何處種，我就在何處種。」；問
      「各房種植的收成是否各房自己收取？」，答稱：「是」
      ；檢察官再問「各房所種植的土地是否會今年與去年不同
      ？」答稱：「我父親叫我種植就種何處，且都固定在那邊
      。」；問「你父親種的地方是否有別人在種？」答稱：「
      沒有。」亦足見分管事實存在，否則斷無可能自己能耕種
      ，而其他共有人卻不能耕種之道理。
    4.陳阿通部分：
      檢察官問「買來時杜萬福有否告訴你土地使用狀況？」答
      稱「有，他說地號153、154是他在耕作的其他土地他沒耕
      作。」；檢察官又問「耕作意思？是否是屬他分管範圍？
      」答稱「他只跟我說他耕作的土地範圍，是過去他所耕作
      的我可繼續耕作。」；檢察官再問「有否問杜萬福其他共
      有人有否同意來耕作土地？」答稱「他告訴我這塊地是他
      分好的。是分給他去做的。這是他們家族的事我不知道是
      怎麼分的。」，足證分管是事實。
    5.黃添部分：
      檢察官問「甲○○、丙○○二人的土地是自己所有還是與
      他人共有？」，答稱「我知道是他們自己在耕種收成，至
      於是否與他人共有我不清楚。」；又問「是否有聽說土地
      有共有情形？」，答稱「我不清楚，土地自我爺爺那時就
      分成一區一區的有些是好區有些是不好的，每個人分到不
      同區，自己子孫依序繼承甲○○、丙○○也是只在他們所
      分的那區做。」；再問「能、吉租給別人的是自己的那區
      還是有別人的區域土地出租？」，答稱「自己的區才敢出
      租，別人的那敢出租」，足證分管係事實。
    6.杜阿山部分：
      檢察官問「在八里有否土地？使用情形？」，答稱「有，
      地號不清楚。有的種菜、有的被海流失變海灘。」；又問
      「土地上是否分管？」，答稱「是」。足證有分管之事實
      。
    7.陳根旺部分：
      檢察官問「知否丙○○、甲○○在八里鄉有土地？」答稱
      「他們在海邊有分到。吉的父親有繼承祖產沒有分割，但
      口頭說那些給那個兒子做。吉的父有給丙○○土地，但尚
      未分割，吉還有二個兄弟，當時都有說那個土地給誰去保
      管。甲○○的土地部分我不清楚，在這村莊的傳統都有分
      哪塊是誰保管。杜家班的土地也是這樣。我是八里鄉頂罟
      村村長，告訴人丁○○○是我太太的姑姑。是很遠的親戚
      。」足見分管存在，且為村莊之傳統。
    8.履勘筆錄：
      (1)92年3月6日履勘筆錄記載「七、現場有田埂」。
      (2)92年11月21日履勘筆錄記載「‧‧‧據村長陳根旺稱拌
        合廠以前有田，田也有分區，因淹大水，甚至淹至甲○
        ○房子下方，後來接續走回甲○○房屋附近，竹林是杜
        粗皮在種，中間以混凝土路分隔，左邊杜粗皮的竹林，
        下面有陳阿通的田，有田埂為界，其中有種樹，及柚子
        、綠竹筍及果樹，後來至混凝土路為界，看見丁○○○
        的田種竹子地號 181，其旁有田埂為界，據丁○○○稱
        ，於父親年代已有耕種，她照父親耕種範圍耕種，以田
        埂為界，往前，由 185地號前進，有一片丁○○○的地
        號 181種榕樹，有樹及小樹叢為界，可看出界線，後來
        往馬路前進，馬路左手邊有一廢棄房屋及蘇昆房子有竹
        子及大石頭，他們以房屋牆壁為界，往前有丁○○○房
        屋，位於185地號上，張2人稱此處原為丁○○○父親所
        種之園地‧‧‧」。
      (3)綜上，丁○○○確實於系爭地段第185及181地號以田埂
        或樹木為界種植竹子、榕樹等，另以圍牆為界蓋屋居住
        ，陳阿通以田埂分界，在共有土地中某一小區域內種植
        果樹、柚子及綠竹筍等物，而其他共有人使用之範圍或
        以田埂或以混凝土地為界，分區耕種及居住等情，故共
        有人間有分管之事實，且相當明確。
  (五)甲○○等三人出租系爭土地予忠財公司之面積為4252平方公
    尺折合坪數為1286.23坪，業經原審法院調閱同院 90年度訴
    字第1004號民事事件及土地複丈成果圖為據。有關租賃契約
    內容部分，因契約為負擔行為，非處分行為，基於債之相對
    性原則，與丁○○○無關，縱使面積有所出入，其債務不履
    行風險，亦係甲○○等人自行承擔，丁○○○之主張並無理
    由。倘若甲○○等人確實有將系爭共有土地出租予珠江公司
    ，丁○○○主張甲○○等人於84年間有租金收益，迄今已逾
    五年以上期間，丁○○○之請求權已罹於時效，甲○○等人
    於原審已主張時效抗辯。此外，另案「侵占」刑事告訴案件
    ，檢察官至現場履勘結果，已認定系爭土地確有分區耕作之
    情形。
    理  由
一、丁○○○起訴主張：
    (一)坐落臺北縣八里鄉○○里○段十三行小段153、153之 2、
      154、154之1、154之5地號等五筆土地（即系爭土地）為
      丁○○○、甲○○、乙○○及其他共有人共有，丙○○則
      為訴外人即已故共有人杜屋之孫，尚未辦理繼承登記，系
      爭土地面積各為771、621、7894、39、2155平方公尺，丁
      ○○○之應有部分依序為3/28、3/28、3/22、3/28、3/22
      ，甲○○、丙○○及訴外人杜粗皮於84年間，擅自將系爭
      土地出租與訴外人珠江公司，每人領得租金 1,357,500元
      ，甲○○、丙○○復徵得乙○○之同意後，邀同訴外人黃
      添、杜粗皮，自87年8月7日起至91年6月9日止，將系爭土
      地中之 1,586坪土地出租予訴外人忠財公司，約定每坪每
      月租金125元，自 89年8月起改為每坪每月租金135元，對
      造出租兩造共有之土地，獲得超過應有部分之租金利益，
      自應依丁○○○應有部分比例，返還丁○○○應得之租金
      ，爰依無因管理、不當得利、侵權行為之法律關係，訴請
      對造連帶返還0000000元，及其中540330自92年4月17日起
      、其餘部分則自起訴狀送達之翌日起至清償日止之法定遲
      延利息等語。（本院按：原判決命甲○○、丙○○給付丁
      ○○○210,304元，連帶給付丁○○○516,774元，及均自
      92年5月24日起至清償日止按年利率5% 計算之利息，駁回
      丁○○○其餘之請求，丁○○○就其敗訴部分上訴。）
    (二)對造自製之分管圖與占有之現狀並不相符，且擁有應有部
      分但未分管之人亦有。縱依現況而言，有部分共有人占有
      共有土地，亦不能據此認系爭之共有土地有經過分管協議
      。丁○○○係基於對事實錯誤之認識始容忍對造任意用益
      系爭土地，絕非出於「默示之分管合意」。
二、甲○○、丙○○、乙○○則以：
    系爭土地係兩造及其他共有人所繼承共有，雖未進行分割或
    訂立書面分管協議，惟自祖父輩或曾祖父輩起，各共有人即
    對彼此之占有互相容忍、互不干涉，並依各被繼承人臨終指
    示，就各別繼承之土地特定區域使用收益，而有分管協議存
    在，分管面積大小以土地肥沃好壞作公平基準，與應有部分
    比例無關。系爭土地由甲○○等人分管，因臨海耕作不易故
    面積較大，丁○○○自66年11月11日取得系爭土地所有權應
    有部分迄今約25年，未曾對甲○○等人及其他共有人之分管
    行為提出異議，復於兩造另共有之同段181、185地號土地上
    單獨耕作並興建房屋使用收益多年，足見共有人間有默示分
    管契約存在。甲○○等人基於分管契約有權將系爭土地出租
    與訴外人忠財公司，出租面積共約1,286.33坪，租期自87年
    8月7日起至91年2月6日止，甲○○等人收受租金具有法律上
    原因，丁○○○不得請求被告返還相當於租金之不當得利。
    退萬步言，縱認系爭土地上無分管契約存在，惟丁○○○至
    遲於90年6月間即知悉此情，就88年6月以前之侵權行為及不
    當得利請求權已罹於時效而消滅；且丁○○○在兩造共有之
    同段181地號、185地號土地上為使用收益超過 5年，占有面
    積約 941.0775坪，依丁○○○請求之每坪每月125元計算，
    應給付被告相當於5年租金之不當得利合計為7,058,070元，
    甲○○等人以此主張抵銷等語，資為抗辯。
三、丁○○○主張系爭土地為丁○○○、甲○○、乙○○及其他
    共有人共有，丙○○則為訴外人即已故共有人杜屋之孫，尚
    未辦理繼承登記，系爭土地面積各為771、621、7894、39、
    2155平方公尺，丁○○○之應有部分依序為 3/28、3/28、
    3/22、3/28、3/22，甲○○、丙○○自87年8月7日起，將系
    爭土地之一部出租與訴外人忠財公司，約定每坪每月租金
    125元，自 89年8月起改為每坪每月租金135元之事實，業據
    丁○○○提出系爭土地之土地登記謄本（原審卷第15至第69
    頁、第378頁）、臺北縣淡水地政事務所90年9月12日淡土測
    字第1485號土地複丈成果圖（原審簡易庭卷第77頁）等影本
    各一件、土地租用契約書、授權書影本各三件（原審簡易庭
    卷第70至第76頁）為證，並經原法院依職權調取該院90年度
    訴字第1004號民事卷證核對無訛，復為甲○○、丙○○、乙
    ○○三人所不爭執，丁○○○此部分之主張堪信為真實。
四、至丁○○○主張甲○○等人於84年間將系爭土地出租與珠江
    公司，每人收受租金 1,357,500元，另出租與忠財公司之坪
    數為1,586坪，租期至91年 6月9日止，就超過其應有部分範
    圍屬侵權行為及不當得利，應連帶返還相當於租金之利益乙
    節，則為甲○○等三人所否認，並以前揭情詞置辯。是本件
    兩造爭執要旨厥為：共有人就系爭土地是否有分管協議存在
    ？甲○○等人是否出租系爭土地與珠江公司？甲○○等人出
    租系爭土地與忠財公司收取租金若干？丁○○○能否請求甲
    ○○等人連帶返還租金利益？丁○○○之請求權是否罹於時
    效？甲○○等人得否主張抵銷？
五、按「未經共有人協議分管之共有物，共有人對共有物之特定
    部分占用收益，須徵得他共有人全體之同意。如未經他共有
    人同意而就共有物之全部或一部任意占用收益，他共有人固
    得本於所有權請求除去其妨害或請求向全體共有人返還占用
    部分。然共有物分管契約，不以共有人明示之意思表示為限
    ，共有人默示之意思表示，亦包括在內。惟所謂默示之意思
    表示，係指依共有人之舉動或其他情事，足以間接推知其效
    果意思者而言。」（最高法院87年度台上字第1359號判決參
    照）。又，共有物分管之約定，不以訂立書面為要件，倘共
    有人間實際上劃定使用範圍，對各自占有管領之部分，互相
    容忍，對於他共有人使用、收益，各自占有之土地，未予干
    涉，已歷有年所，即非不得認有默示分管契約之存在。（最
    高法院83年度台上字第1377號裁判參照）。甲○○、丙○○
    、乙○○等三人主張系爭土地及相鄰土地，自祖父輩或曾祖
    父輩起，已就占有部分各自使用、收益，且現各繼承人間亦
    依被繼承人之指示，各分就繼承土地特定區域使用、收益之
    ，並持續至今，互不干涉，持續多年，亦無任何紛爭產生。
    由於年代久遠，確切之分管時間已無從得知，但從現今系爭
    土地及其相鄰土地上之分管事實觀之，各房份均在其分管土
    地上興建房舍及耕種，各共有人長期以來亦和諧相處等情，
    並提出分管區域圖、杜氏祖譜（原審卷第126、151頁）為證
    。經查：
  (一)參酌丁○○○對甲○○、丙○○提出侵占告訴之台灣士林地
    方法院檢察署92年度偵字第5378號案件中之資料，丁○○○
    於檢察官訊問「你們現在住的地方是否你父親以前使用的土
    地？」，答稱「是。從我懂事時，是共業（有）的，但是我
    父親使用。我小時不懂，是我父親跟我們說的。別人是別（
    處）在使用，我們是使用那部分。」；檢察官問「為何種竹
    子於那一區及其他人是否可種在那區？」，答稱「因那時就
    種在那裏，別人沒種。」；問「為何別人沒有種在你的那區
    土地上？」丁○○○不語（本院卷二第24頁）。檢察官問丁
    ○○○之夫婿張森煌「你們房子的地號是多少？」，答：「
    185， 我們有經過共有人的同意才蓋房子的，沒有任何代價
    。共有人沒有向我們收任何好處。」；問「使用土地有幾區
    ？」，答稱：「四區」；問「四區有無經過其他所有人的同
    意？」，答稱：「沒有‧‧‧古早使用就這樣。」（本院卷
    二第23頁）。檢察官訊問甲○○、丙○○不同宗之姪孫輩即
    證人杜定國：「你父親種何農作物？」，答稱「種稻子，他
    在管區內都有種，我知道我父親種植農作物的土地，他種的
    地只有他在種，別人不能種。」；問「共業的土地是否幾房
    一起種植？」，答稱「以前各房各種自己的，沒有一起種，
    一房一房都各自種自己的」；問「為何知各房種植的範圍？
    ，答稱「我不知道，只知道當時土地還沒有分割，我是父親
    叫我在何處種，我就在何處種。」；問「各房種植的收成是
    否各房自己收取？」，答稱：「是」；問「各房所種植的土
    地是否會今年與去年不同？」答稱：「我父親叫我種植就種
    何處，且都固定在那邊。」；問「你父親種的地方是否有別
    人在種？」答稱：「沒有。」（本院卷二第27頁）。向杜萬
    福購買土地之證人陳阿通，於檢察官問「買來時杜萬福有否
    告訴你土地使用狀況？」答稱「有，他說地號153、154是他
    在耕作的其他土地他沒耕作。」；檢察官訊問「耕作意思？
    是否是屬他分管範圍？」答稱「他只跟我說他耕作的土地範
    圍，是過去他所耕作的我可繼續耕作。」；問「有否問杜萬
    福其他共有人有否同意來耕作土地？」答稱「他告訴我這塊
    地是他分好的。是分給他去做的。這是他們家族的事我不知
    道是怎麼分的。」（臺灣士林地方法院檢察署91年度他字卷
    第159、264頁）。檢察官問證人黃添：「甲○○、丙○○二
    人的土地是自己所有還是與他人共有？」，答稱「我知道是
    他們自己在耕種收成，至於是否與他人共有我不清楚。」；
    問「是否有聽說土地有共有情形？」，答稱「我不清楚，土
    地自我爺爺那時就分成一區一區的有些是好區有些是不好的
    ，每個人分到不同區，自己子孫依序繼承甲○○、丙○○也
    是只在他們所分的那區做。」；問「能、吉租給別人的是自
    己的那區還是有別人的區域土地出租？」，答稱「自己的區
    才敢出租，別人的那敢出租」（上述他字卷第 181頁）。檢
    察官問證人杜阿山：「在八里有否土地？使用情形？」，答
    稱「有，地號不清楚。有的種菜、有的被海流失變海灘。」
    ；又問「土地上是否分管？」，答稱「是」（上述卷第240
    頁）。檢察官問陳根旺：「知否丙○○、甲○○在八里鄉有
    土地？」答稱「他們在海邊有分到。吉的父親有繼承祖產沒
    有分割，但口頭說那些給那個兒子做。吉的父有給丙○○土
    地，但尚未分割，吉還有二個兄弟，當時都有說那個土地給
    誰去保管。甲○○的土地部分我不清楚，在這村莊的傳統都
    有分哪塊是誰保管。杜家班的土地也是這樣。我是八里鄉頂
    罟村村長，告訴人丁○○○是我太太的姑姑。是很遠的親戚
    。」（上述卷第284頁）。
  (二)檢察官至現場履勘，其筆錄記載：「‧‧‧據村長陳根旺稱
    拌合廠以前有田，田也有分區，因淹大水，甚至淹至甲○○
    房子下方，後來接續走回甲○○房屋附近，竹林是杜粗皮在
    種，中間以混凝土路分隔，左邊杜粗皮的竹林，下面有陳阿
    通的田，有田埂為界，其中有種樹，及柚子、綠竹筍及果樹
    ，後來至混凝土路為界，看見丁○○○的田種竹子地號181
    ，其旁有田埂為界，據丁○○○稱，於父親年代已有耕種，
    她照父親耕種範圍耕種，以田埂為界，往前，由 185地號前
    進，有一片丁○○○的地號 181種榕樹，有樹及小樹叢為界
    ，可看出界線，後來往馬路前進，馬路左手邊有一廢棄房屋
    及蘇昆房子有竹子及大石頭，他們以房屋牆壁為界，往前有
    丁○○○房屋，位於 185地號上，張二人稱此處原為丁○○
    ○父親所種之園地‧‧‧」（本院卷二第42至45頁）。足見
    丁○○○於系爭地段第185及181地號以田埂或樹木為界種植
    竹子、榕樹等，另以圍牆為界蓋屋居住，陳阿通以田埂分界
    ，在共有土地中某一小區域內種植果樹、柚子及綠竹筍等物
    ，而其他共有人使用之範圍或以田埂或以混凝土地為界，分
    區耕種及居住等情甚明。
  (三)丁○○○雖非訴外人杜辰助之繼承人，惟其係於66年間以贈
    與之方式取得系爭土地之應有部分（原審卷第 132頁），參
    照司法院大法官釋字第349號解釋文「最高法院 48年度台上
    字第1065號判例，認為『共有人於與其他共有人訂立共物分
    割或分管之特約後，縱將其應有部分讓與第三人，其分割或
    分管契約，對於受讓人仍繼續存在』，就維持法律秩序之安
    定性而言，固有其必要，惟應有部分之受讓人若不知悉有分
    管契約，亦無可得而知之情形，受讓人仍受讓與人所訂分管
    契約之拘束，有使善意第三人受不測損害之虞，與憲法保障
    人民財產權之意旨有違，首開判例在此範圍內，嗣後應不再
    援用。」。丁○○○取得系爭土地及其相鄰土地之應有部分
    所有權至其提起本件訴訟，其間約略經過25年的時間，丁○
    ○○從未對甲○○、丙○○及其他共有人所分管之土地有任
    何異議。況丁○○○本身亦在其占有系爭共有土地181、185
    地號之特定地區耕作及興建房舍，其25年間和其他共有人間
    和諧相處，足認丁○○○知悉分管契約之存在，否則其何以
    會遵守自父執輩以來之慣例在特定之區域內用益？丁○○○
    抗辯並非出於分管之合意而容忍對造用益系爭土地，係誤以
    為政府機關為建八里港而使用該地云云；惟，丁○○○及其
    他共有人於檢察官訊問時均陳述各人在特定之範圍內使用、
    收益，由此事實足認共有人間有分管之協議，而丁○○○自
    66年間取得系爭土地應有部分後，亦在特定範圍內使用、收
    益，足認丁○○○知悉分管之約定，合於上述判例所指之「
    知情」之情況，應受前手分管契約之拘束。
  (四)丁○○○雖質疑對造製作之分管圖與土地登記簿謄本之人數
    或應有部分不符，與占有現況亦不同云云。然，系爭土地共
    有之年代久遠，共有土地有些被海流失變海灘，參諸證人即
    八里鄉頂罟村村長陳根旺於檢察官訊問時之證詞「‧‧‧丙
    ○○的父親有繼承祖產沒有分割，但口頭說那些給那個兒子
    做。吉的父有給丙○○土地，但尚未分割，吉還有二個兄弟
    ，當時都有說那個土地給誰去保管。甲○○的土地部分我不
    清楚，在這村莊的傳統都有分哪塊是誰保管。杜家班的土地
    也是這樣」，足認頂罟村之傳統係繼承之祖產由被繼承人口
    頭指定由某一繼承人保管，不完全按照法律規定之應繼分辦
    理，且系爭土地及其相鄰土地，有些共有人出賣或贈與其應
    有部分，由優先承買權之原共有人應買，復經過三、四代之
    世代繼承，亦難執土地登記簿謄本與分管現狀些許之差異，
    推翻分管之事實。
  (五)丁○○○另案訴請訴外人忠財公司拆屋還地等事件（原法院
    90年度訴字第1004號）固獲勝訴判決，因忠財公司僅係承租
    人，對於出租人（即共有人）間之分管資料難以完全掌握，
    而民事訴訟法係採當事人進行主義，被訴之當事人未能提出
    有利於己之判決而獲敗訴判決，亦屬當然，該事件自然無從
    拘束本件。
  (六)綜上，系爭共有土地有默示之分管契約存在，共有人均依照
    祖先所分管之區域為使用、管理，甲○○、丙○○將其所分
    管部分之土地出租忠財公司，係依照分管契約為使用、收益
    ，難謂有何不當。本院既認定兩造間有默示分管契約之存在
    ，兩造其餘之爭點即無再審酌之必要。
六、綜上所述，甲○○、丙○○主張依照分管協議將分管之土地
    出租，洵堪採信。原判決不察，認無分管協議之存在，致認
    甲○○、丙○○獲有不當得利，命其返還丁○○○並為假執
    行之宣告，尚有未當。甲○○、丙○○上訴，請求將不利於
    其之部分廢棄改判，為有理由，應由本院予以廢棄改判如主
    文第二項所示。兩造間既有默示分管契約之存在，丁○○○
    上訴，本於共有人身分依據不當得利或侵權行為之法律關係
    ，請求甲○○、丙○○及乙○○為給付，即無理由，應予駁
    回。
七、本件事證已臻明確，兩造其餘攻擊防禦方法，經審酌後，或
    與本件無涉，或與判決結果不生影響，毋庸一一論列。
八、本件甲○○、丙○○之上訴為有理由，丁○○○之上訴為無
    理由，依民事訴訟法第450條、第449條第1項、第 78條，判
    決如主文。
中　　華　　民　　國　　94　　年　　3　　月　　 9 　　日
                  民事第二庭審判長法　官   吳謙仁
　　　　　　　　　　　      　　　法　官   魏大喨
　　　　　　　　　　　      　　　法　官   蘇瑞華
正本係照原本作成。
如不服本判決，應於收受送達後20日內向本院提出上訴書狀，其
未表明上訴理由者，應於提出上訴後20日內向本院補提理由書狀
（均須按他造當事人之人數附繕本）上訴時應提出委任律師或具
有律師資格之人之委任狀；委任有律師資格者，另應附具律師資
格證書及釋明委任人與受任人有民事訴訟法第466條之1第1項但
書或第2項（詳附註）所定關係之釋明文書影本。
中　　華　　民　　國　　94　　年　　3 　　月　　10　　日
　　　　　　　　　　　　　　　　　書記官   賴以真
附註：
民事訴訟法第466條之1（第1項、第2項）：
對於第二審判決上訴，上訴人應委任律師為訴訟代理人。但上訴
人或其他法定代理人具有律師資格者，不在此限。
上訴人之配偶、三親等內之血親、二親等內之姻親，或上訴人為
法人、中央或地方機關時，其所屬專任人員具有律師資格並經法
院認為適當者，亦得為第三審訴訟代理人。
